【裁判字號】    98,台上,6754
【裁判日期】    981112
【裁判案由】    違反商業會計法
【裁判全文】
最高法院刑事判決            九十八年度台上字第六七五四號
上  訴  人  甲○○
                    號
            丙○○
                    段256號
共      同
選任辯護人  林春榮律師
上  訴  人  乙○○
                    巷30弄9號
選任辯護人  林春榮律師
            吳春生律師
            許龍升律師
上列上訴人等因違反商業會計法案件，不服台灣高等法院台中分
院中華民國九十六年八月十四日第二審更審判決（九十六年度上
更(一)字第一００號，起訴案號：台灣彰化地方法院檢察署九十二
年度偵字第二二二八號、第三０三三號、第三三四八號、第三七
八四號），提起上訴，本院判決如下：
    主  文
上訴駁回。
    理  由
按刑事訴訟法第三百七十七條規定：上訴於第三審法院，非以判
決違背法令為理由，不得為之；是提起第三審上訴，應以原判決
違背法令為理由，係屬法定要件；如果上訴理由書狀並未依據卷
內訴訟資料具體指摘原判決不適用何種法則或如何適用不當；或
所指摘原判決違法情事，顯與法律規定得為第三審上訴理由之違
法情形不相適合；均應認其上訴為違背法律上之程式，予以駁回
。本件原判決撤銷第一審就上訴人甲○○（原名江支仁）、乙○
○、丙○○等部分所為之科刑判決，改判仍分別論處上訴人等共
同連續商業負責人，以明知為不實之事項，而填製會計憑證罪刑
（甲○○處有期徒刑一年八月，減為有期徒刑十月；乙○○處有
期徒刑一年六月，減為有期徒刑九月；丙○○處有期徒刑一年，
減為有期徒刑六月，如易科罰金，以銀元三百元即新台幣九百元
折算一日）。上訴人等就原判決關於違反商業會計法部分之上訴
意旨略稱：（一）原審共同被告賴健民於法務部調查局彰化縣調
查站（下稱彰化縣調查站）及偵審中係先後供稱：「我以二百四
十萬元（新台幣，下同）向江支仁（即甲○○，下同）取得八七
二地號土地使用權及堆放在該土地上之一萬二千立方米砂石，我
即要求江支仁開立發票，並將所開立的發票買受人填寫元美砂石
」、「（問：合友企業股份有限公司【下稱合友公司】負責人為
何﹖）我不清楚，是江支仁對我說買下該砂石場賣出之砂石可由
他提供發票」、「（問：是否開立合友公司發票給元美？）是的
，是向江支仁要的」、「所以我買的時候江支仁就答應一萬二千
米之內會配合我」、「（問：當時是誰跟你說可以提供統一發票
給你的﹖）江支仁」、「（問：乙○○並無允諾你以後你轉讓砂
石的時候，她可以提供統一發票給你使用嗎﹖）沒有」；而甲○
○復供稱：「（問：乙○○在本案中是否介紹賴健民向你取得砂
石場使用權？）她只介紹賴某來找我，至於合友公司發票是我之
前從事砂石買賣時合友發票及公司章放我那邊，之後才由我開給
他的」。足見乙○○僅係告知賴健民可向甲○○洽談取得砂石場
使用權之事，賴健民與甲○○洽談過程中，乙○○並未在場，更
未允諾賴健民事後如有需要，伊可提供統一發票。原判決就有利
於乙○○之上開事證，未說明不予採納之理由，即逕行認定：「
於甲○○與賴健民簽立土地使用同意書時，由乙○○對賴健民允
諾嗣後若販售砂石，則由渠等負責提供合友公司所開立之統一發
票等語」，顯有理由不備之違法。（二）甲○○係合友公司現場
負責人，實際經營該公司，並在該公司負責人丙○○之概括授權
且交付領用之統一發票及印章供使用等情況下，有開立合友公司
統一發票之權，此業經甲○○於第一審供明在卷，核與其在彰化
縣調查站供稱：「（民國）九十一年間與丙○○合夥經營合友企
業有限公司，從事砂石清洗及販售」，以及丙○○在偵查中供稱
：「（問：江支仁之前在本件查獲地經營時，你是否把合友公司
章放在他那裡？）是的，由他全權處理，但他有開發票時會跟我
講」大致相符。則甲○○於九十一年四月間即取得合友公司之經
營權，丙○○並將該公司統一發票及印章交由甲○○使用，則該
公司開立統一發票之實際內容為何，僅甲○○知悉，自難僅執丙
○○係合友公司負責人、乙○○為丙○○之母，即推測渠等對此
亦當然知情。原判決僅依憑：「甲○○係經由乙○○介紹，與賴
健民簽立同意書，且合友公司之負責人丙○○同意賴健民使用上
開土地，並販售砂石時，由甲○○以合友公司名義開立統一發票
交與買受之人」，即推論上訴人等對於合友公司實際上並未販售
砂石予元美砂石行，仍由甲○○以合友公司名義開立統一發票
予元美砂石行之事，均知情且有犯意聯絡，於法顯有未合。（三
）警方係於九十二年三月五日下午查獲王昆山、林文進、曾量喜
在本件盜採砂石之現場工作，而林文進係受僱於元美砂石行，所
使用之挖土機亦屬於元美砂石行所有，此業據林文進在警詢供明
在卷；曾量喜、賴健民復分別供稱：「自九十二年三月一日起受
元美公司僱用將細砂載至元美公司，並填寫元美公司出貨傳票，
再據以向該公司領取工資」（曾量喜部分）、「他們的工資由元
美砂石公司支付，我則向元美砂石公司抽取每立方米砂石十元的
利潤」、「我到現在都沒有向元美砂石公司請款，也不知道挖取
多少砂石」；而事發現場查獲之出貨單確係元美砂石行所有，亦
經該砂石行負責人蔡嘉洽於第一審供述甚明。賴健民若係向合友
公司購買砂石後，再以每立方公尺一定之價格轉售予元美砂石行
，其運出數量自應由賴健民掌控，豈有由元美砂石行僱用林文進
等人而以元美砂石行之機具、出貨單出貨之理﹖亦無於林文進等
人載運砂石離開工地時，賴健民均不在場之可能。據此足以證明
實際在現場負責採取砂石者係元美砂石行，賴健民就本件砂石僅
係居於買賣居間之地位，並非向合友公司購入砂石後，再售賣予
元美砂石行，則甲○○依賴健民之指示，開立系爭以元美砂石行
為買受人之統一發票，即與事實及法律規定相符，上訴人等均不
應擔負違反商業會計法之罪責，原判決不採納前揭有利於上訴人
等之證據，未說明理由，有理由不備之違法。乙○○之上訴意
旨另又略稱：（一）原判決理由內依憑作為判決基礎之賴健民於
偵查中供稱：「（問：本件系爭場址何人提供你使用？）去年〔
指九十一年〕十一月間以二百四十萬元向江支仁買一萬二千立方
米砂石，以此為代價取得砂石場使用權」、「（問：你與江支仁
接洽上開交易？）不是，是一蔡姓女子（50～60歲）居間接洽，
我問她是否有謄本，她說江支仁設法提供謄本」、「（問：何以
至外購買砂石原料？）沒有向外購入砂石，直接將該場地砂石提
供給元美並以合友公司名義開立發票」、「（問：該合友公司買
受人為何？）我不清楚。是江支仁對我說，我買下該砂石場賣出
砂石可由他提供發票，江支仁有提及欲向丙○○說明開立統一發
票事」、「（問：乙○○從中獲取多少利潤？）沒有另外支付金
額給她，總數是二百四十萬元給江支仁」、「（問：是否以二百
四十萬元向江支仁取得彰化縣溪州鄉○○段八七二地號土地？）
是的」、「（問：是否開立合友公司發票給元美？）是的，是向
江支仁要的，我是先認識乙○○後要求她協助我經營砂石場，由
乙○○介紹我去找江支仁」；甲○○於偵查中供稱：「（問：之
後賴健民販售砂石後，合友公司發票係你開給他的？）是的」、
「（問：乙○○在本案中是否介紹賴健民向你取得砂石場使用權
？）她只介紹賴某來找我，至於合友公司發票是我之前從事砂石
買賣時合友發票及公司章放我那邊，之後才由我開給他的」；丙
○○於偵查暨第一審證稱：「（問：你是合友公司負責人？）是
的，我們只向江支仁買原料」、「（問：江支仁之前在本件查獲
地經營時，你是否把合友公司章放在他那裡？）是的，由他全權
處理，但他有開發票時會跟我講，其中開二百四十萬元發票給賴
健民我也同意，事後我也向我母親乙○○提過」、「（問：合友
公司現有營業？）沒有，九十一年就未營業」、「（問：是否為
合友企業股份有限公司的負責人？且為何會擔任該公司的負責人
？）是的，我是在八十九年、九十年左右才開始擔任合友股份有
限公司的負責人。當時會擔任合友公司的負責人是因為我父親過
世後有留下一筆錢，所以由我母親乙○○經營砂石生意，並叫我
擔任該公司的負責人」、「（問：合友公司主要的業務為何？）
主要在經營砂石的買賣」、「（問：江支仁與合友公司是何關係
？）……且江支仁是負責處理砂石場現場的負責人，至於江支仁
是否為股東我不清楚」、「（問：對於江支仁曾在彰化縣溪州鄉
○○村○○段八七二號地號之土地因竊盜砂石而被查獲，是否知
道？）知道」、「（問：公司如果賺錢的話，如何分配利益？）
我不了解」、「（問：對於江支仁於簽立土地使用同意書時，對
賴健民允諾嗣後若販售砂石，則負責提供合友公司所開立之統一
發票等語，有何意見？）開立合友公司的發票有告訴我，但是開
發票給何人我不清楚，且公司全權也都由江支仁處理，但我也同
意由江支仁全權處理」、「（問：發票是否為江支仁所開立的〔
提示〕？）我沒有在管事」、「（問：為何會信任由江支仁全權
處理公司的事務？）我沒有在管事」、「（問：當時土地使用權
賣給賴健民是否知情？）我沒有在管事」，以及乙○○於第一審
供稱：「（問：是否係合友公司的實際負責人？）那是二、三年
前的事情了，之後我就沒有再繼續經營，經營權交給江支仁」、
「（問：如何將經營權轉交給江支仁？）我不清楚，我原本是合
友公司的實際負責人，之後因為我被判刑所以我就不願意繼續經
營。我們與江支仁之間是合作並把經營權交給他，買賣砂石由江
支仁去負責」、「（問：丙○○是否係合友公司的實際負責人？
）丙○○只是個負責人但不是實際的負責人」、「（問：是否有
同意將賣出的砂石開立合友公司的發票？）公司的發票交給江支
仁，所以這部分我不清楚」各等語，僅足以證明賴健民向甲○○
購買砂石場係經由乙○○介紹而已，並未提及甲○○開立合友公
司之統一發票予元美砂石行乙事，乙○○是否知情或參與，原判
決依憑上開供述，認定乙○○應負共同違反商業會計法罪責，顯
有理由不備之違誤。（二）依卷內賴健民偵查筆錄所載，賴健民
於偵查中係供稱：「（問：你與江支仁接洽上開交易？）不是，
是一蔡姓女子（50～60歲）居間接洽，我問她是否有謄本，她說
江支仁沒法提供謄本」，並非原判決理由內記載之：「（問：你
與江支仁接洽上開交易？）不是，是一蔡姓女子（50～60歲）居
間接洽，我問她是否有謄本，她說江支仁設法提供謄本」，則原
判決上開理由記載，與卷證資料明顯不符。（三）檢察官起訴書
係認定先後開立如原判決附表所示之五紙統一發票係侵害同一法
益之接續犯，原判決雖認係連續犯，惟賴健民係以二百四十萬元
之代價，向甲○○購買砂石，而迄本件案發時，甲○○計出售八
千立方米砂石，則上開八千立方米砂石究係一次出售﹖抑或分次
出售﹖若係一次出售，甲○○雖係分五張開立統一發票，仍屬單
純一行為，此觀諸該等統一發票均屬連號自明。則本件開立不實
統一發票之行為，究係單純一行為或係連續犯，頗有疑義，原審
未予詳查，遽認係連續犯，有理由不備之違誤各等語。
惟查：原判決綜合卷內證據資料及調查證據之結果，認定上訴人
等分別有其事實欄所載之犯行，已於理由內詳敘其調查證據之結
果及取捨證據認定之理由，並就上訴人等否認犯罪所持之辯解，
認俱非可採，以及證人譽盟營造有限公司負責人張家憲於原法院
上訴審之證述，認非可執為有利於上訴人等認定之依據，分別予
以指駁或說明。復依憑卷內證據資料，說明：「甲○○係經由乙
○○介紹，與賴健民簽立土地使用同意書，且合友公司負責人丙
○○同意賴健民使用上開土地，並於販售砂石時，由甲○○以合
友公司名義開立統一發票交與買受之人。因此，上訴人等對於合
友公司實際上並未販售砂石予元美砂石行，而仍由甲○○以合友
公司名義開立統一發票之事，均知情且有犯意聯絡之情形」。從
形式上觀察，原判決並無理由不備、採證違背證據法則、採證與
卷內筆錄之記載不符等違背法令之情形。上訴人等之上訴意旨（
二）、乙○○上訴意旨（一）均置原判決事實欄明確認定及理由
內已詳予說明之事項於不顧，徒憑己意，就事實審法院採證認事
自由判斷職權之合法行使，再為單純事實上爭執，顯不足以辨識
原判決關於上訴人等部分均已具備違背法令之形式要件。又共同
正犯於犯意聯絡之範圍內，應就他正犯所實行之行為負全部責任
。原判決綜合調查證據之結果，於理由說明：「甲○○係經由乙
○○介紹，與賴健民簽立土地使用同意書，且合友公司負責人丙
○○同意賴健民使用上開土地，並於販售砂石時，由甲○○以合
友公司名義開立統一發票交與買受之人。因此，上訴人等對於合
友公司實際上並未販售砂石予元美砂石行，而仍由江支仁以合友
公司名義開立統一發票之事，均知情且有犯意聯絡之情形」係說
明上訴人等就本件連續以明知為不實之事項，而填製會計憑證之
犯行有犯意聯絡，從而認定上訴人等應就本件違反商業會計法之
行為，同負其責。則其事實認定：「於甲○○與賴健民簽立土地
使用同意書時，由乙○○對賴健民允諾嗣後若販售砂石，則由渠
等負責提供合友公司所開立之統一發票等語」，縱令與其援引作
為判決基礎之卷內筆錄之內容不符（即賴健民於偵查中係供稱：
「是江支仁對我說買下該砂石場賣出砂石可由他提供發票」），
仍無從動搖原判決所為上訴人等係共犯本件違反商業會計法犯行
之事實認定；又依卷附賴健民偵查筆錄所載，賴健民於偵查中係
供稱：「（問：你與江支仁接洽上開交易？）不是，是一蔡姓女
子（50～60歲）居間接洽，我問她是否有謄本，她說江支仁沒法
提供謄本」，而非原判決理由內記載之：「（問：你與江支仁接
洽上開交易？）不是，是一蔡姓女子（50～60歲）居間接洽，我
問她是否有謄本，她說江支仁設法提供謄本」，從而原判決上開
理由說明，雖有證據上理由矛盾之瑕疵，惟賴健民所供：「她說
江支仁沒法提供謄本」，顯較其供稱：「她說江支仁設法提供謄
本」，對乙○○更為不利（即所供：無法提供謄本等語，適足以
印證乙○○對甲○○並未取得系爭土地之合法使用權利乙事，應
所有認識），此項誤載，亦無從推翻原判決所確認之犯罪事實，
此等證據上理由矛盾之瑕疵，既於判決結果顯無影響，依刑事訴
訟法第三百八十條規定，均仍難執為提起第三審上訴之適法理由
。上訴人等之上訴意旨（一）、乙○○上訴意旨（二）分別執以
指摘原判決理由不備及證據上理由矛盾各等語，俱非合法。再者
原判決事實認定：「甲○○與乙○○、丙○○、賴健民等四人均
明知合友公司並未實際販售砂石予蔡嘉洽所經營設在彰化縣埤頭
鄉○○村○○路十九巷八號之元美砂石行……由甲○○於九十一
年十一月間某日及九十一年十二月間某日，先後二次在其雲林縣
西螺鎮○○路三十號住處，連續開立如附表（指原判決）所示之
合友公司販賣天然級配共八千立方米總價達一百八十三萬七千五
百元（含營業稅）之統一發票予賴健民」，乃意指丙○○任負責
人之合友公司並未販賣砂石予元美砂石行，而係賴健民販賣砂石
予該砂石行，由甲○○開立合友公司名義，買受人為元美砂石
行之統一發票予賴健民；而其理由內援引作為判決基礎之證據資
料內容亦係如此（見原判決正本第六頁第十七行至第八頁第十五
行）。至於林文進於警詢供稱：伊係受僱於元美砂石行，所施用
之挖土機亦屬於元美砂石行所有等語，以及曾量喜、賴健民分別
供稱：「自九十二年三月一日起受元美公司僱用將細砂載至元美
公司，並填寫元美公司出貨傳票，再據以向該公司領取工資」（
曾量喜部分）、「他們的工資由元美砂石公司支付，我則向元美
砂石公司抽取每立方米砂石十元的利潤」、「我到現在都沒有向
元美砂石公司請款，也不知道挖取多少砂石」（賴健民部分）；
僅意指林文進、曾量喜係受僱於元美砂石行在現場工作，尚不足
以證明係合友公司售賣砂石予元美砂石行，林文進、曾量喜、賴
健民上揭供述，對上訴人等並非必然有利，自無庸於判決理由內
一一說明取捨之理由。上訴人等之上訴意旨（三）執此指摘原判
決理由不備，顯非依據卷內資料而為主張，自非合法之第三審上
訴理由。再依原判決事實認定，上訴人等係推由甲○○於九十一
年十一月間某日及九十一年十二月間某日，先後二次在其雲林縣
西螺鎮○○路三十號住處，連續開立如原判決附表所示之合友公
司販賣天然級配共八千立方米總價達一百八十三萬七千五百元（
含營業稅）之統一發票予賴健民；而其理由內援引之證據資料內
容（即甲○○於第一審供稱：「（問：發票是由你所開立的？）
是的，是在我九十一年十一月、十二月左右開立的」）亦係如此
；則原判決理由記載：「甲○○、乙○○、丙○○、賴健民先後
多次（二次）違反修正前商業會計法第七十一條第一款之犯行，
各自時間緊接，犯罪構成要件相同，顯均係基於概括犯意反覆為
之，均應依修正前刑法第五十六條連續犯論以一罪，並均加重其
刑」，即與上引原判決事實認定及理由說明並無不符，自未違法
。乙○○上訴意旨（三）執此指摘原判決理由不備，顯非依據卷
內資料而為主張之合法第三審上訴理由。綜上所論，上訴人等之
上訴，均屬違背法律上之程式，皆予駁回。至於原判決認與甲○
○違反商業會計法部分，有修正前刑法上牽連犯裁判上一罪關係
之竊盜罪部分，原判決認係犯刑法第三百二十條第一項之竊盜罪
；經查刑法第三百二十條第一項之竊盜罪，係屬刑事訴訟法第三
百七十六條第二款所列之罪，與之有牽連犯裁判上一罪關係之違
反商業會計法部分之上訴，既不合法，自無從就有牽連犯關係之
上開輕罪部分併為實體上審判，此部分既經第二審判決，自不得
上訴於第三審法院，甲○○其餘上訴意旨就此部分提起上訴，尚
非適法，予以駁回。
據上論結，應依刑事訴訟法第三百九十五條前段，判決如主文。
中    華    民    國  九十八  年   十一   月   十二   日
                      最高法院刑事第七庭
                          審判長法官  林  永  茂
                                法官  吳  昆  仁
                                法官  蘇  振  堂
                                法官  蕭  仰  歸
                                法官  林  立  華
      本件正本證明與原本無異
                                      書  記  官
中    華    民    國  九十八  年   十一   月   十八   日
                                                      K


司法院資訊處製作；財團法人民間司法改革基金會備份。
